【裁判字號】    98,台上,2360
【裁判日期】    980430
【裁判案由】    殺人
【裁判全文】
最高法院刑事判決            九十八年度台上字第二三六０號
上  訴  人  甲○○
上列上訴人因殺人案件，不服台灣高等法院台中分院中華民國九
十八年二月二十四日第二審判決（九十七年度上重訴字第五三號
，起訴案號：台灣台中地方法院檢察署九十七年度偵字第一二九
七四、〈以下原判決漏載〉一三八六二、一三九七０號），提起
上訴，本院判決如下：
    主  文
上訴駁回。
    理  由
本件原判決認定：上訴人甲○○與被害人謝佳玲為榮嘉企業股份
有限公司（下稱榮嘉公司）同事，其二人自民國九十六年十月底
交往後，謝佳玲即搬至上訴人位於彰化縣田中鎮○○路五十四號
居所，與其同居。後因上訴人之母蕭陳早強烈反對其二人交往，
而上訴人則順從其母意見，謝佳玲因而於九十七年一月間搬出該
處，獨自一人在彰化縣田中鎮○○街二二九號三樓之四（下稱案
發現場）賃屋居住，上訴人於閒暇時仍會至該處找謝佳玲，謝佳
玲並懷有上訴人之胎兒（於九十七年四月十一日第一次產檢時，
已懷孕六週）。九十七年五月十九日下午四時許，謝佳玲下班後
，先行回到案發現場。同日晚間八時許，上訴人下班後即應榮嘉
公司副廠長張裕明之邀而至田中鎮某餐廳吃飯，在餐廳門口時，
上訴人以其持用之0000000000號行動電話撥打謝佳玲
持用之0000000000號行動電話（該電話係上訴人所申
設供謝佳玲使用），電話中謝佳玲質問其為何不買晚餐到案發現
場，並質疑同行者有何人，上訴人乃將電話交予同行之同事高國
林接聽，以證明其確實與張裕明等人在一起，惟謝佳玲仍不相信
，上訴人只好購買食物後轉往案發現場與謝佳玲共進晚餐，惟到
場後，二人仍為此事發生口角，至同日晚間十一時許，上訴人始
悻然離去，而回到其上開居所。謝佳玲於上訴人返家後即在案發
現場喝酒，於酒後思及近來二人相處之不快，隨即於同日晚間十
一時二十分、十一時四十三分及二十日凌晨零時一分、零時二十
分、零時三十三分、一時十九分、一時二十四分、一時三十四分
、二時零分、二時十分、二時三十一分許，以其所持用之000
0000000號手機撥打上訴人之0000000000號手
機，在電話中與上訴人發生嚴重爭吵，最後一通電話通話約一八
三一秒，上訴人見謝佳玲怒氣未消，遂於通話完畢後之二十日凌
晨三時許，返回案發現場，希望能化解彼此歧見，惟情況非但未
能好轉，雙方衝突反倒更加劇烈，在爭吵約二、三十分鐘後，上
訴人就謝佳玲對其不信任，且在其工作十二小時疲累不堪後，仍
在三更半夜爭吵不休，怒不可遏。竟基於殺人之故意，以雙手用
力猛掐謝佳玲之脖子長達約五分鐘，致謝佳玲因而遭到勒斷舌骨
而窒息死亡，上訴人至此始罷手騎車返回其上開居所。上訴人行
兇後，將現場佈置成謝佳玲係燒炭自殺之假象，嗣另與其同事楊
宗達，於九十七年五月二十一日共同將謝佳玲之屍體丟棄在台中
縣大肚鄉○○路之六角亭往犁份方向五百公尺處（下稱棄屍路段
）路旁之駁坎（上訴人、楊宗達共同遺棄屍體部分，均經第一審
判刑確定）。其後復對謝佳玲之親友佯稱：謝佳玲失蹤等語。嗣
於九十七年五月二十六日上午八時四十分許，清潔隊員蔣景琛於
清掃棄屍路段時，發覺有濃重之屍臭味，經四處查看，始發覺位
於路旁駁坎之謝佳玲屍體，因而報警處理。案經檢察官相驗發現
該屍體應係他殺後，旋即查出該屍體之真實身分為謝佳玲，進而
清查謝佳玲之交友狀況，發現上訴人涉有重嫌，即於同年五月二
十六日晚間，通知上訴人到案說明，復於同月二十七日分別至上
訴人之住、居所搜索，扣得上訴人在台中縣烏日鄉○○路○段五
八二號之萊爾富便利商店（下稱萊爾富便利商店）消費之統一發
票一張，因而循線調得該便利商店之監視錄影帶，確認於九十七
年五月二十一日凌晨二時許，上訴人曾至棄屍路段附近，始行查
獲等情。係以：上訴人除辯稱當時係因一時情緒失控，為使被害
人不再吵鬧才會掐住其頸部，並非預謀殺人等語外，對於上揭犯
罪事實，坦承不諱，且查：（一）上訴人之自白，核與證人丁麗
卿、丁志明、謝惠玲（以上三人分別係被害人之母親、舅舅、姊
姊，均證述有關被害人與上訴人交往之經過；謝惠玲並供述上訴
人於事後對伊等佯稱被害人失蹤等情）、張裕明、高國林（以上
二人，張裕明係榮嘉公司副廠長、高國林係上訴人在榮嘉公司之
同事，均證陳有關九十七年五月十九日與上訴人相約聚餐，及由
高國林在電話中向被害人說明上訴人當時與伊在一起等情）、楊
宗達（陳述伊與上訴人共同遺棄被害人屍體之經過）、蔣景琛（
證述發現被害人屍體之事實）、法醫王約翰（證述鑑定被害人死
因之情形）所證情節相符，並有內政部警政署刑事警察局九十七
年六月十三日刑紋字第０九七０四０００九０號鑑驗書（載有送
鑑無名屍右中指、右環指指紋，經輸入指紋電腦比對確認結果，
與該局檔存謝佳玲各該指指紋相符之旨）、林立明（原判決誤寫
為林明立）婦幼診所九十七年七月八日林字第九七０七０八０一
號函及所附就診（病歷）資料影本（證明被害人懷孕之事實）、
上訴人之電話通聯分析（記載九十七年五月十九日、二十日上訴
人與被害人電話通聯情形）、台灣台中地方法院檢察署相驗筆錄
、相驗屍體證明書、解剖筆錄、法務部法醫研究所（下稱法醫研
究所）九十七年九月三日法醫理字第０九七００二七四九號函檢
附之解剖、鑑定報告書（上開報告書外放於資料袋內）、台中縣
警察局烏日分局刑案現場測繪圖、棄屍現場照片等資料在卷可稽
；復有上訴人在萊爾富便利商店消費之統一發票一張扣案可資佐
證，足見上訴人上開任意性之自白與事實相符，堪以採信。（二
）脖子（頸部）為人體要害，如以手扼壓掐住達一段時間，將導
致窒息死亡，此為公眾週知之事實，上訴人為智慮健全之成年人
，對此自當有所認識，惟其竟因謝佳玲之爭執吵鬧，即以雙手用
力猛掐被害人之脖子長達約五分鐘，使謝佳玲之舌骨因而遭到勒
斷死亡，此據鑑定之法醫王約翰於偵查中陳述明確，並有法醫研
究所函檢附之解剖、鑑定報告書在卷可稽，顯見上訴人以雙手用
力猛掐被害人脖子之時，殺意甚堅，且其行兇後亦未有任何救援
之舉，其具有殺人之犯意甚明，並非僅止於因過失而致人於死，
殺人之罪證明確，犯行堪以認定。已敘明其所憑之證據及認定之
理由。而以上訴人辯稱：當時係因一時情緒失控，為使被害人不
再吵鬧才會掐住其頸部，並非預謀殺人等詞。然因本件並未認定
上訴人係預謀殺人，所辯與前揭確認之事實核無牴觸。均已依憑
卷證資料，在理由內加以論述指駁。並敘明上訴人所為，係犯刑
法第二百七十一條第一項之殺人罪。因認第一審適用上開法條及
刑法第三十七條第一項之規定，並審酌：上訴人並無不良前科，
素行尚佳，其與被害人為同居之男女朋友，被害人已懷胎，二人
雖未結婚，但有夫妻之實，詎其將屆而立之年，智慮健全，明知
被害人在懷孕期間，情緒難免不穩，與被害人遇有爭執，應理性
平和溝通，卻在與被害人激烈爭吵後，完全不顧雙方往昔情份及
被害人腹中懷有胎兒，竟以激烈之手法，狠心以雙手用力猛掐被
害人脖子，致其因被勒斷舌骨而窒息死亡，造成一屍二命，所為
實難為常人所理解，且於殺人後未有絲毫悔意，僅盤算如何使其
罪行不致曝光，先故佈疑陣，將案發現場佈置成被害人燒炭自殺
之情狀，以誤導他人對被害人死因之判斷，復四處向被害人親友
佯稱被害人失蹤，又請楊宗達協助其棄屍滅跡，其心思之縝密、
態度之冷靜，遠逾常人所能想像。綜合全卷資料，細斟其歷次供
述及庭訊言行，實未見其有何悛悔之意，足徵其對誼屬至親之被
害人及其胎兒之死亡毫不在意，更見其性格之冷酷、狡猾，惟念
其於本案審理時已坦承殺人犯行之態度等一切情狀，論上訴人以
殺人罪，依法量處無期徒刑，並宣告褫奪公權終身。復說明：上
訴人以伊並非蓄意殺被害人，而係一時情緒失控掐死被害人，伊
素行良好，且坦承犯行，第一審就殺人部分量處無期徒刑之重刑
，顯未考量伊犯罪時所受之刺激、犯罪手段及伊之品行、犯罪後
之態度等情狀等情，指摘第一審判決關於該部分不當。惟查上訴
人係故意殺人，已如前述，其所指科刑時應審酌之事項，均經第
一審詳為審酌，且被害人之母即告訴人丁麗卿於原審陳稱：伊女
兒死得那麼慘，全身被蟲蛀食，伊看了很不捨、心痛，上訴人家
屬從案發至今都沒有一句道歉，也沒有與伊和解，第一審判處上
訴人無期徒刑，實在太便宜了，伊很不甘心等語。顯見上訴人亦
未親自或透過家人尋求告訴人之諒解，難認有何悔悟，第一審量
處無期徒刑，難謂有何過重之情形，其上訴為無理由。因而維持
第一審關於上訴人殺人部分之判決，駁回上訴人在第二審之上訴
。經核於法尚無違誤。上訴意旨略稱：（一）上訴人並無前科、
素行良好，且已深知警惕，絕無再犯之虞，懇請鈞院能法內開恩
，撤銷改判，從輕量刑。（二）刑法殺人罪之成立，須有殺人之
動機、決意，而著手於殺人之實行行為，方為成立。上訴人當時
不願與被害人再發生爭吵，而猛掐被害人脖子，不慎勒斷其舌骨
而窒息死亡，實屬突發狀況。上訴人與其同居，感情良好，被害
人並已懷孕。原判決亦認定上訴人並非預謀殺人，上訴人並無殺
人動機、故意，應否成立傷害致人於死罪或過失致人於死罪，未
加釐清，原判決遽論上訴人以殺人罪刑，自有違誤等語。惟按：
（一）量刑之輕重，乃事實審法院自由裁量之職權，本件原判決
維持第一審對上訴人殺人部分犯罪行為之量刑，已審酌上訴人之
品行、犯罪後態度等一切情狀，於裁量權之行使既未逾越法律規
定之範圍，又無濫用權限之情形，自無違法可言。上訴意旨請求
本院撤銷改判，從輕量刑云云，顯無足取。（二）本件原判決依
其確認之事實，認定上訴人係以殺人之犯意，勒斷被害人舌骨致
其窒息死亡，業已依憑卷證審認明確（見原判決第八頁，理由貳
、二）。上訴人雖非預謀殺人，然其基於殺人之犯意，實行殺人
行為，其殺人罪證至為明確，不生應否成立傷害致人於死罪或過
失致人於死罪之問題。（三）其餘上訴意旨，經核係置原判決所
為明白論斷於不顧，或仍持已為原判決指駁之陳詞再事爭辯，或
對於事實審法院取捨證據與自由判斷證據證明力之職權行使，徒
以自己之說詞，任意指為違背法令。其上訴為無理由，應予駁回
。
據上論結，應依刑事訴訟法第三百九十六條第一項，判決如主文
。
中    華    民    國  九十八  年    四    月   三十   日
                      最高法院刑事第九庭
                          審判長法官  邵  燕  玲
                                法官  李  伯  道
                                法官  孫  增  同
                                法官  李  英  勇
                                法官  林  俊  益
      本件正本證明與原本無異
                                      書  記  官
中    華    民    國  九十八  年    五    月    四    日
                                                      K
附錄本案論罪科刑法條
刑法第二百七十一條第一項
殺人者，處死刑、無期徒刑或十年以上有期徒刑。


司法院資訊處製作；財團法人民間司法改革基金會備份。
